【裁判字號】    99,簡上,93
【裁判日期】    991013
【裁判案由】    清償借款
【裁判全文】
臺灣嘉義地方法院民事判決  99年度簡上字第93號
上  訴  人  丙○○
兼
訴訟代理人  辛○○
被上訴人    國泰人壽保險股份有限公司
法定代理人  戊○○
訴訟代理人  庚○○
                        A室
            乙○○
            甲○○
            己○○
上列當事人間請求清償借款事件，上訴人對於民國99年6 月8日
本院嘉義簡易庭99年度嘉簡簡字第261 號第一審判決提起上訴，
本院判決如下：
    主      文
原判決主文第一項關於命上訴人連帶給付本金新台幣貳拾伍萬玖
仟參佰玖拾柒元，其中之「自民國九十年八月三日起至民國九十
四年一月十五日止，按年息百分之九點一二五計算之利息」部分
，及該部分假執行之宣告，暨訴訟費用之裁判均廢棄。
上開廢棄部分，被上訴人在第一審之訴及假執行均駁回。
其餘上訴駁回。
第一、二審訴訟費用新台幣伍仟玖佰壹拾元由上訴人連帶負擔。
    事實及理由
一、被上訴人起訴主張：緣上訴人丙○○於民國85年11月25日邀
    同上訴人辛○○為連帶保證人，向被上訴人借用新臺幣（下
    同）900 萬元（下稱系爭借款），約定年息百分之9.125 ，
    借款期限迄至115 年11月25日止，每月為一期，按期平均攤
    還本息，若一期未繳納本息，借款人及連帶保證人均喪失期
    限利益，全部借款視為全部到期，並應立即清償，且除按原
    訂利率支付遲延期間之利息外，自逾期之日起六個月以內者
    ，按原訂利率百分之10，逾期超過六個月以上者，另按原訂
    利率加計百分之20違約金。詎上訴人丙○○自89年5 月25日
    起即未依約償付本息，又上訴人辛○○為連帶保證人，自應
    與上訴人丙○○負連帶清償責任，經被上訴人聲請臺灣臺北
    地方法院以90年執字第405 號事件強制執行後，上訴人等尚
    欠被上訴人借款40萬9718元之本金未為清償，爰依消費借貸
    契約及連帶保證之法律關係，請求判決上訴人應連帶給付被
    上訴人40萬9718元及自90年8 月3 日起至清償日止，按年息
    百分之9.125 計算之利息，暨按上開利率百分之20計算之違
    約金（原審判決為上訴人應連帶給付被上訴人40萬9718元，
    及本金25萬9397元自民國90年8 月3 日起至清償日止，按年
    息百分之9.125 計算之利息，暨按上開利率百分之20計算之
    違約金；上訴人其餘之訴駁回，上訴人不服，提起上訴，被
    上訴人未為上訴或附帶上訴，該駁回部分業已確定。）；另
    於本院補陳：上訴人主張之保險殘值與本件無關，因本件係
    確認兩造之債權債務關係，上訴人若請求退還保險殘值，係
    上訴人與承保該房屋火險之東泰產險股份有限公司（下稱東
    泰公司）之情事。又被上訴人未拋棄本件違約金及利息之請
    求權利，且訴外人丁○○並不能代表被上訴人之公司，上訴
    人應舉證證明之，而本件債權並未逾請求權之時效等語，並
    聲明：上訴駁回、上訴費用由上訴人負擔。
二、上訴人則以：系爭借款之本金債務已由前揭強制執行事件清
    償完畢，被上訴人於本件請求之款項為利息，並已逾五年之
    時效，上訴人為時效抗辯，拒絕給付。又上訴人所有之抵押
    房屋有投保火險30年，並交付7 萬餘元之保費，經使用5 年
    即遭拍賣後，火險尚未到期，殘餘之火險價值4 萬元應退還
    上訴人，因東泰公司為被上訴人之關係企業，且未將保單交
    付上訴人，此部分金額應予以抵銷，且被上訴人於94年間已
    兩次撤回起訴請求，被上訴人之承辦人員丁○○曾向上訴人
    表示，已經向上級反應本件違約金及利息免付，故撤回起訴
    ，而有拋棄違約金及利息請求之意思等語，並聲明：原判決
    廢棄、被上訴人在第一審之訴及假執行均駁回、第一、二審
    訴訟費用均由被上訴人負擔。
三、本件兩造所不爭執之事項：上訴人丙○○於民國85年11月25
    日邀同上訴人辛○○為連帶保證人，向上訴人借用900 萬元
    ，約定年息百分之9.125 ，借款期限迄至115 年11月25日止
    ，每月為一期，按期平均攤還本息，若一期未繳納本息，借
    款人及連帶保證人均喪失期限利益，所有借款視為全部到期
    ，債務人等即清償，且除按原訂利率支付遲延期間之利息外
    ，自逾期之日起六個月以內者，按原訂利率百分之10，逾期
    超過六個月以上者，另按原訂利率加計百分之20違約金，並
    提供上訴人之不動產為抵押，惟上訴人丙○○自89年5月25
    日起即未依約償付本息，經被上訴人聲請臺灣臺北地方法院
    以90年執字第405 號事件強制執行後，上訴人迄於90年8 月
    2 日積欠被上訴人系爭借款本金為875萬2297 元，利息自89
    年5 月25日起至90年8 月2 日止，以年息百分之9.125 計算
    ，共計95萬1812元尚未清償，至違約金部分，則自89年5 月
    25日起至89年11月23日止，以年息百分之0.9125計算及自89
    年11月24日起至90年8 月2 日止，以年息百分之1.825 計算
    ，共計15萬0321元尚未清償，合計被上訴人債權額為985 萬
    4430元。又上訴人丙○○之財產經拍賣後，共分配予被上訴
    人944 萬4712元，不足額40萬9718元，即上訴人等尚欠本金
    及違約金合計40萬9718元未為清償。又上訴人所有原提供抵
    押權設定之不動產，前有向東泰公司投保火險，於拍賣該房
    屋時，其火險尚未到期，殘餘之火險價值4 萬元等情，並有
    擔保放款借據、約定書、房屋貸款繳息紀錄及台灣臺北地方
    法院民事執行處強制執行金額計算分配表影本附卷可憑（見
    原審台北簡易庭卷第6 至10頁）。
四、按民法第322 條規定：「清償人不為前條之指定者，依左列
    之規定，定其應抵充之債務：一、債務已屆清償期者，儘先
    抵充。二、債務均已屆清償期或均未屆清償期者，以債務之
    擔保最少者，儘先抵充；擔保相等者，以債務人因清償而獲
    益最多者，儘先抵充；獲益相等者，以先到期之債務，儘先
    抵充。三、獲益及清償期均相等者，各按比例，抵充其一部
    。」、第323 條規定：「清償人所提出之給付，應先抵充費
    用，次充利息，次充原本；其依前二條之規定抵充債務者亦
    同。」，次按，清償人所提出之給付，應先抵充費用，次充
    利息，次充原本，固為民法第323 條前段所明定。至於違約
    金之性質則與利息不同，民法既無違約金儘先抵充之規定，
    其抵充之順序，應在原本之後。從而，除當事人另有特別約
    定外，債權人尚難以違約金優先於原本抵充而受清償，此有
    最高法院80年度台上字第390 號判決要旨可資參照。本件被
    上訴人主張上訴人有前揭借款事實，及本件係確認兩造之債
    權債務關係，上訴人請求退還保險殘值，係上訴人與承保該
    房屋火險之東泰公司之情事，與系爭借款無關，且被上訴人
    未拋棄本件違約金及利息之請求權利，上訴人應舉證證明之
    ，而本件債權未逾請求權之時效等語，上訴人對於有前述借
    款及尚積欠本金及違約金計40萬9718元未為清償固不爭執，
    惟以前揭情詞置辯，並提出本院嘉義簡易庭函、台灣彰化地
    方法院北斗簡易庭通知函影本為憑（見本院卷第6 、7 頁）
    。是以，本件首應審酌者為：上訴人積欠被上訴人之款項於
    經臺灣臺北地方法院以90年度執字第405 號事件強制執行（
    下稱系爭執行事件) 分配後，所餘未清償之款項40萬9718元
    ，係屬本金、違約金或利息性質之債務？又就上訴人所有該
    不動產之火災保險，其未屆期之殘餘火險價值4 萬元，上訴
    人可否向被上訴人主張抵銷？經查：
  (一)兩造就系爭借款，於前述借據或約定書中未指定債務人清償
    時抵充之順序，則依民法第323 條之規定，應最先抵充利息
    。又系爭借款之本金與違約金之抵充順序，則依民法第322
    條第2 款後段規定，以何者優先受償對債務人較為有利來判
    斷，而因違約金係以本金為計算標準，故先抵充本金對債務
    人獲益最多。是以，本件抵充順序依序為先利息、次本金、
    最後為違約金。準此，系爭執行事件分配予被上訴人受償金
    額共944 萬4712元（0000000+20791 ＝0000000 元），先抵
    充利息95萬1812元後，利息已全部清償，上訴人辯稱被上訴
    人本件請求之款項為利息，已無足採。又抵充利息後分配款
    剩餘849 萬2900元，於抵充本金875 萬2297元後，尚不足清
    償25萬9397元之本金，至違約金15萬0321元之部分，則全部
    未獲清償，合計尚欠40萬9718元未清償，被上訴人主張其於
    本件請求之金額全為本金，亦不可取。從而，被上訴人依據
    消費借貸及連帶保證之契約，請求上訴人連帶給付被上訴人
    40萬9718元，及其中本金25萬9397元，為有理由。
  (二)次按請求權，因15年間不行使而消滅；又利息、紅利、租金
    、贍養費、退職金及其他一年或不及一年之定期給付債權，
    其各期給付請求權，因5 年間不行使而消滅，民法第125 條
    、第126 條各定有明文。次按違約金之約定，為賠償給付遲
    延所生之損害，於債務人給付遲延時，債權人始得請求，既
    非定期給付之債務，其時效為15年而非5年，亦無民法第145
    條第2 項規定之適用（最高法72年度台上字第1221號判決意
    旨參照）。經查，被上訴人於原審請求上訴人連帶給付40萬
    9718元，及自90年8 月3 日起至清償日止，按年息百分之9.
     125計算之利息，暨按上開利率百分之20計算之違約金乙節
    。惟本院參以系爭借款於90年8 月2 日分配受償後，尚有本
    金25萬9397元迄未受償，則被上訴人未受償本金及遲延利息
    ，自受請求即本件起訴狀繕本送達上訴人翌日（即99年1 月
    15日，此有送達證書可稽），依此計算回溯5 年消滅時效，
    則自94年1 月15日前（不含94年1 月15日）之利息請求權則
    已罹於時效，被告於原審為時效之抗辯，拒絕此部分利息之
    給付，應屬有據。從而，原告依據消費借貸及連帶保證之契
    約，請求上訴人連帶給付被上訴人40萬9718元，暨其中本金
    25萬9397元，及自94年1 月16日起至清償日止，按週年利率
    百分之9.125 計算之利息，暨自90年8 月3 日起至清償日止
    ，按前揭利率百分之20計算之違約金，為有理由，應予准許
    。逾此範圍所為之請求，為無理由，應予駁回。
  (三)又按當事人主張有利於己之事實，就其事實有舉證責任，民
    事訴法第277 條定有明文。本件上訴人另主張上訴人所有原
    提供抵押權設定之不動產，前有向東泰公司投保火險，於拍
    賣該房屋時，其火險尚未到期，殘餘之火險價值4 萬元應退
    還上訴人，因東泰公司為被上訴人之關係企業，且未將保單
    交付上訴人，此部分金額應予以抵銷，且被上訴人於94年間
    已兩次撤回起訴請求，被上訴人之承辦人員丁○○曾向上訴
    人表示，已經向上級反應本件違約金及利息免付，故撤回起
    訴，而有拋棄違約金及利息請求之意思等語，固據提出本院
    嘉義簡易庭函、台灣彰化地方法院北斗簡易庭通知函影本為
    憑，惟被上訴人否認有拋棄違約金或利息之請求，並以前詞
    置辯。經查，上訴人丙○○所有原提供抵押權設定之不動產
    ，前有向東泰公司投保火險，於拍賣該房屋時，其火險尚未
    到期，殘餘之火險價值4 萬元乙節，雖為被上訴人所不爭執
    。然該動產之抵押權人即被上訴人在該抵押之不動產經拍定
    受償後，對於該不動產已無存有任何保險利益，縱該保險契
    約未經解約，亦難認被上訴人受有何利益，或因此有返還殘
    餘之火險價值之義務，況該火災保險之要保人為東泰公司，
    係屬不同之權利主體，由難據此向被上訴人為主張甚明。是
    以，上訴人對被上訴人所為抵銷之主張，洵屬無據。至上訴
    人關於被上訴人拋棄違約金及利息請求之抗辯，既為被上訴
    人所否認，其復未能提出證據以實其說，自難採認。
五、綜上所述，上訴人未依約清償系爭借款，尚積欠上述借款本
    金即違約金未予清償。從而，被上訴人依消費借貸及連帶保
    證契約之法律關係，請求上訴人連帶給付被上訴人40萬9718
    元，暨其中本金25萬9397元，及自94年1 月16日起至清償日
    止，按週年利率百分之9.125 計算之利息，暨自90年8 月3
    日起至清償日止，按前揭利率百分之20計算之違約金，為有
    理由，應予准許。至逾此部分之請求，為無理由，應予駁回
    。原審就上開應准許部分，為被上訴人勝訴之判決，並依職
    權為假執行之宣告，經核於法並無不合，上訴意旨求予廢棄
    改判，為無理由，應駁回其上訴。至於被上訴人之請求不應
    准許部分，原判決為上訴人敗訴之判決，並依職權為假執行
    之宣告，均尚有未洽，上訴意旨求予廢棄改判，為有理由，
    爰由本院予以廢棄改判如主文所示。
六、本件事證已臻明確，兩造其餘之攻擊防禦方法及舉證，經本
    院斟酌後，認為均不足以影響本判決之結果，自無逐一詳予
    論駁之必要，併此敘明。
七、據上論結，本件上訴為一部有理由、一部無理由，依民事訴
    訟法第436條之1第3項、第463條、第450條、第449條第1項
    、第85條第2項，判決如主文。
中    華    民    國    99    年    10    月    13    日
                  民事第一庭審判長法  官  林芮伶
                                  法  官  周俞宏
                                  法  官  李文輝
以上正本係照原本作成。
本判決不得上訴。
中    華    民    國    99    年    10    月    11    日
                                  書記官  王博昭

司法院資訊處製作；財團法人民間司法改革基金會備份。
